【裁判字號】    91,自,107
【裁判日期】    920327
【裁判案由】    詐欺
【裁判全文】
臺灣臺北地方法院刑事判決                          九十一年度自字第一○七號
    自  訴  人  甲○○
    代  理  人  黃淑芬律師
                張菀萱律師
    被      告  丙○○
                己○○
    共      同
    選任辯護人  林吉雄律師
右列被告等因詐欺案件，經自訴人提起自訴，本院判決如左：
    主      文
丙○○、己○○共同連續以詐術得財產上不法之利益，各處有期徒刑拾月。
    事      實
一、丙○○與己○○原係夫妻關係（民國八十五年五月十九日結婚，九十年八月十六
    日離婚），明知無充裕資金可供週轉，竟基於概括犯意聯絡，共同意圖為自己不
    法之所有，於八十九年九月間，由丙○○向從事室內設計事業之甲○○，佯稱渠
    等將在臺北市○○區○○路新開設涮涮鍋店，尚有其他投資者，另有位於臺北縣
    淡水鎮○○○路八七之十四號海悅大廈四樓之新購自用住宅，也在丙○○名下，
    均擬委由甲○○為其設計及裝潢，保證經費無虞，絕無拖欠或不付款項之情形，
    不致使甲○○受有損失云云，致甲○○不疑有他，分別與丙○○簽定前述二件工
    程承攬合約書，約定設計裝潢（連工帶料）該涮涮鍋店總價為新臺幣（下同）九
    十九萬六千元，自八十九年十月二十日起至九十年二月三十日止，分六期給付，
    另設計裝潢自用住宅部分之總價則為四十四萬元，自八十九年十月三十日起至九
    十年二月三十日止，分五期給付，共計一百四十三萬六千元，自簽約之後，丙○○與己○○二人每日皆至工地監工，並要求甲○○先全力趕工涮涮鍋店之工程，
    惟丙○○等就涮涮鍋店部分除給付簽約頭期款五萬元及給付現金十萬元外，原以
    支票給付之第二期款項即遭退票，嗣經甲○○前往丙○○等業已開張經營之涮涮
    鍋店請求付款，始收得七萬元現金，甲○○因此次退票，為保障自身權益，遂先
    將丙○○等自宅設計裝潢工程停工，於甲○○因向海悅大廈管理委員申請施工證
    卻發現該屋並非丙○○等所有時，繼又以該屋原係渠等二人購買自住，惟因信用
    不佳，無法辦理購屋貸款，因此方以己○○之叔父戊○○名義購置，且若該屋裝
    潢完工將較易取得二胎貸款，絕不再退票或拖延工程費用為由，致使甲○○誤信
    渠等說詞，而繼續完成被告等自宅部分之設計裝潢工程。詎料甲○○設計並委請
    下包連工帶料完成上開二工程交付丙○○等後，丙○○等簽發之票據卻無一兌現
    ，甚至其間曾拿他人名義簽發之支票亦然，致使甲○○除上述二工程之設計費外
    ，尚須給付下包施工廠商連工帶料之費用，二者總計損失一百六十二萬九千九百
    三十元。丙○○等自上述二工程完成後即立刻跳票，其涮涮鍋店雖仍營業，竟拒
    不付款，嗣丙○○與己○○於九十年八月間辦理離婚後，該涮涮鍋店旋於九十年
    十月三日變更登記而改以己○○之父陳道明為負責人，惟該店仍由己○○經營，
    丙○○則逃匿無蹤，甲○○向己○○催討除未獲任何清償外尚且遭其惡言相向，
    至此甲○○始知受騙。
二、案經甲○○提起自訴。
    理      由
一、訊據被告丙○○、己○○固坦承於右揭時間與自訴人間確有約定就涮涮鍋店及海
    悅大廈住宅之設計裝潢，並尚積欠如自訴人所指述之應付工程款項等事實，惟均
    矢口否認有何詐欺犯行，被告丙○○辯稱：伊確有向自訴人告知涮涮鍋店係由伊
    與幾位好友欲合資之事業，並由伊全權負責規劃設計與經營，而裝潢期間也按照
    自訴人之要求付款，並無欺騙，但工程完工後，伊與幾位好友聯絡出資之事，因
    整個大環境不好，當初所承諾之事無法對伊兌現，所以退出整個合資計劃，致使
    伊一時無法籌出大筆資金，經於第一時間告知自訴人後，自訴人即停止住家部分
    之工程，並無所謂欺騙之事，而且海悅住宅從預售開始即由伊本人承購，迨房子
    完工後，建設公司屢催伊前去交屋，因當時伊資金大部投資在事業上，且與己○○在信用上均有瑕疵，無法順利獲得貸款，始暫且變更登記為己○○之四叔，並
    由其墊上一筆尾款與交屋款，待日後再行償還，此等情事，自訴人於發現房屋非
    伊名下所有時也已知實情；再者，涮涮鍋店營運之初即一直與自訴人商量各種償
    還款項方法，例如以裝潢款轉為投資股份或把整個剛裝潢完成的店還給自訴人，
    該房屋可以變更於其名下等，但均遭自訴人拒絕，自訴人則要求每日至店內收取
    營業額，但伊主張必須將店面租金、員工薪資、補貨貨款留下為前提，又為其拒
    絕，而發票人為張加宗，金額三十萬元之該紙支票，是生意往來之客票，結果遭
    退票伊亦同有損失，涮涮鍋店雖每日營業，但每況愈下，若有心詐欺，何需苦撐
    數月不願轉手他人詐取暴利？又何不早在店面與住宅一裝潢完成即全數脫手捲款
    而逃？若非一直與自訴人誠意謀求解決，自訴人豈會至九十一年才提出訴訟？自
    訴人所指述之經過，均屬收取工程款之過程，無關承攬本件工程前被詐騙而陷於
    錯誤之事證，純屬工程款之民事糾紛云云。被告己○○則辯稱：伊當時固為丙○○之配偶，但工程規劃與簽均丙○○單獨所為，伊並未參與，僅於工程進行中，
    與丙○○經常出入施工現場照料工人，無關自訴人承攬工程時是否陷於錯誤，更
    不因伊為丙○○之配偶而使自訴人誤信丙○○有資力而承攬工程，不能以伊與丙○○同時出入工地即認伊有參與詐欺犯行云云。然查：
    （一）依被告丙○○於本院九十一年八月二十七日調查時稱：該涮涮鍋店為其與
          黃成源、陳清添及陳清添之朋友「阿祥」四人約定合股投資之事業，原約
          定各出資一百二十五萬元，後來工程快完工前，黃成源等說景氣不好不想
          投資，彼此之間並無簽定合作契約等語，由此事涉五百萬元之事業，竟無
          一合資文件於事前可供彼此信守，並於本件訴訟中可供本院調查，要謂被
          告等係於與自訴人簽定工程承攬合約書後始知無資金可供週轉，已難採信
          。至被告等於九十二年三月三日聲請傳喚之證人黃建豐固於本院審理時證
          稱：伊原欲入資參加涮涮鍋店之經營，後因股市投資失利，就無法出資入
          股云云，且此證人黃建豐已陳明不知其他合資之人為誰，而其又非被告於
          本院調查初始所供之合資友人黃成源、陳清添、「阿祥」之一，其證詞顯
          見瑕疵，尚難逕為有利被告等之認定甚明。
    （二）被告丙○○於同日訊問時又稱：海悅大廈的房屋是伊八十四年買的預售屋
          ，當中的工程款伊等都有繳，繳到八十九年時完工，建設公司一直催伊等
          夫妻繳款交屋，但因伊等夫妻信用不好，無法聯名貸款，方與己○○之四
          叔商量房屋登記及貸款用他的名字，但貸款伊等來繳，後來房屋款項繳不
          出來，即由四叔在繳云云，嗣被告等更於九十一年九月二十六日之辯護狀
          中陳明其四叔尚為此墊上一筆尾款與交屋款，待日後再行償還等語，此等
          部分均據證人即己○○之四叔戊○○證述屬實，證人更證稱：後來被告等
          三個月貸款無力繳付，致銀行聲請強制執行，為免影響其信用，伊才在九
          十年五月三日匯入十一萬六千六百七十元以解決房屋被法院拍賣之問題等
          語，足見被告等購買之海悅大廈預售屋於交屋之時，已無充裕資力繳款，
          亦無良好信用可供辦理借貸事宜，而本件所謂承攬之工程既係該屋之裝潢
          工程，顯係在交屋後始能進行之事，且旋在九十年二月後即完全無力繳付
          屋款，益徵被告等在與自訴人洽談設計裝潢時已明知無資力給付。
    （三）被告己○○坦承於工程進行期間曾與被告丙○○偕同進出施工處所等語，
          其中被告等亦對負責施作水電部分工程之丁○○佯稱涮涮鍋之石牌店亦是
          他們的分店之一，也說海悅大廈的房子是自己的房子等語，而有關水電施
          工接洽都是被告夫妻二人與其洽談，且事後被告二人一起經營該間涮涮鍋
          店等情，業經證人即負責施作水電部分工程之丁○○結證甚詳，另證人即
          施作木工部分之乙○○亦結證稱：裝潢後若有需要變更的部分，如果自訴
          人有在場，即由被告丙○○與自訴人溝通，若自訴人不在時，則由丙○○
          與伊溝通，被告二人一起出現的機率很高，他們是一起到場的等語，承前
          所述，被告己○○既已明知其與丙○○二人已無資力，卻仍僱工施作屬於
          其與丙○○要經營之涮涮鍋店及居住之海悅大廈住宅，要謂被告己○○毫
          不知情未共同參與，顯不可信。
    （四）被告丙○○另辯稱：伊一知悉幾位友人均不願投資該涮涮鍋店時即第一時
          間告知自訴人，自訴人亦隨即停止海悅大廈住宅之工程進行，故無所謂欺
          騙之事，況且該海悅住宅只有二十一坪，銀行辦理四百五十萬貸款，民間
          豈有可能辦理二胎貸款，甚至自訴人事後發現房屋非在被告名下時也已知
          情云云。惟依此被告丙○○所言情節，適足知自訴人於同意為其設計裝潢
          之時，被告等並未就該涮涮鍋店投資資金已否到位確實無虞及該海悅住宅
          是否由渠等以充足之資力順利交屋等事項據實相告，甚至佯稱該涮涮鍋店
          尚有他人合資經營財力無虞，海悅住宅為其名義新購等語，致使自訴人誤
          認被告等有依約給付之意，而為之設計與裝潢物料之供給與施作，更見被
          告等自始即有施詐術之犯意，縱事後自訴人逐一識破被告等之謊言，並揭
          露其刻意隱瞞之事項，惟被告等實已難辭詐欺犯行，至為灼然。
    （五）被告等於審理時辯稱渠等為清償欠款，曾提出以裝潢款轉為投資股份，或
          把整個剛裝潢完成的店還給自訴人，或該房屋可以變更於其名下等方式解
          決債務，但均遭自訴人拒絕等語，惟該涮涮鍋店自開幕伊始即每況愈下，
          致無力清償自訴人之工程款項，甚至最後該店係因其他債權人聲請法院強
          制執行拍賣店內動產一節，業據被告等供認明確，則以室內設計裝潢為業
          之自訴人不同意以工程欠款轉為合資，入股此一難以經營又無法高價脫手
          之涮涮鍋店面，事屬當然，而所謂將整個剛裝潢完成之店面還給自訴人，
          無非是以自訴人自己付出之設計及裝潢來抵償自己對於被告等之本件工程
          債權，更屬無理，至於該海悅大廈之房屋已因被告二人無力繳納屋款而變
          更登記至他人名下，竟希冀自訴人出手承接尚有大額貸款之房屋不動產，
          尤見被告等於事後之解決手法實無誠意可言。
    （六）此外，復有涮涮鍋店工程承攬合約書、海悅住宅工程承攬合約書、發票人
          為張加宗之面額三十萬元支票及退票理由單影本、涮涮鍋店登記資料影本
          、發票人為丙○○之本票影本、追加工程估價單附卷可稽。綜上，足認被
          告等所辯各節，均係事後圖卸詞，殊無可採，本件罪證明確，被告等犯行
          均堪認定。
二、核被告丙○○、己○○所為，均係犯刑法第三百三十九條第二項之詐欺得利罪及
    同條第一項詐欺取財罪。被告二人具有犯意聯絡及行為分擔，為共同正犯。被告
    等先後多次犯行，時間緊密，犯罪構成要件相同，顯係基於概括犯意為之，為連
    續犯，依刑法第五十六條規定，以一罪論，並加重其刑。被告以一詐騙行為觸犯
    二罪名，為想像競合犯，自訴人於審理時固陳明無從區分施工與用料各別之款項
    ，惟自本件係設計裝潢一般涮涮鍋店面及小坪數住宅，且非使用頂級建材，再參
    諸自訴人乃以室內設計師身分統籌工程事項，衡情設計及施工費用應遠大於單純
    之建材價值，依刑法第五十五條之規定，應從情節較重之詐欺得利罪處斷。爰審
    酌被告等年值青壯，不思正道取財，為圖私利，明知無裕餘之財力，亦無縝密之
    經營計畫，竟苟且詐騙得利後供己所用，犯罪所得利益非微，且犯罪後迄今二年
    有餘仍無任何賠償作為等一切情狀，分別量處如主文所示之刑，以資懲儆。
據上論斷，應依刑事訴訟法第三百四十三條、二百九十九條第一項前段，刑法第二十
八條、第五十六條、第三百三十九條第二項、第一項、第五十五條，罰金罰鍰提高標
準條例第一條前段，判決如主文。
中      華      民      國    九十二    年      三      月    二十七    日
                                      臺灣臺北地方法院刑事第九庭
                                          法  官  張  江  澤
右正本證明與原本無異。
如不服本判決，應於判決送達後十日內，向本院提出上訴狀。
                                          書記官  陳  泰  寧
中      華      民      國    九十二    年      三      月    二十八    日
附錄本案論罪科刑法條全文：
刑法第三百三十九條：
意圖為自己或第三人不法之所有，以詐術使人將本人或第三人之物交付者
，處五年以下有期徒刑、拘役或科或併科一千元以下罰金。
以前項方法得財產上不法之利益或使第三人得之者，亦同。
前二項之未遂犯罰之。


司法院資訊處製作；財團法人民間司法改革基金會備份。
